【裁判字號】    97,台上,5834
【裁判日期】    971120
【裁判案由】    偽造文書
【裁判全文】
最高法院刑事判決            九十七年度台上字第五八三四號
上  訴  人  甲○○
選任辯護人  呂紹聖律師
            陳佑仲律師
上  訴  人  乙○○
選任辯護人  吳振賓律師
上  訴  人  丙○○
選任辯護人  林富村律師
            柏有為律師
            張峪嘉律師
上  訴  人  丁○○（原名黃美芳）
            戊○○
            己○○
上 列二 人
共      同
選任辯護人  謝生富律師
上  訴  人  庚○○（原名李金璋）
上列上訴人等因偽造文書案件，不服台灣高等法院中華民國九十
七年一月十五日第二審判決（九十四年度上訴字第二五八四號，
起訴案號：台灣台北地方法院檢察署九十二年度調偵字第二一、
二二、六六三號），提起上訴，本院判決如下：
    主  文
原判決關於甲○○、乙○○、丙○○、丁○○、戊○○、己○○
、庚○○部分撤銷，發回台灣高等法院。
    理  由
本件原判決撤銷第一審關於上訴人甲○○、乙○○、丙○○、丁
○○、戊○○、己○○、庚○○部分之判決，依刑法修正前牽連
犯之規定，改判從一重論處丙○○、戊○○、己○○、庚○○、
甲○○、丁○○、乙○○共同行使偽造私文書，足以生損害於他
人各罪刑（丙○○處有期徒刑一年六月，減為有期徒刑九月；戊
○○、己○○、庚○○各處有期徒刑一年四月，均減為有期徒刑
八月，甲○○、丁○○各處有期徒刑三年，乙○○處有期徒刑三
年六月），固非無見。
惟查：（一）有罪判決書應分別記載犯罪事實及理由，而事實一
欄，為判斷其適用法令當否之準據，法院應將依職權認定與論罪
科刑有關之事實，翔實記載，然後於理由內逐一說明其憑以認定
之證據，並使事實認定與理由說明，互相適合，方為合法。倘若
事實認定與理由說明，不相一致，或事實或理由欄內之記載，前
後齟齬，按諸刑事訴訟法第三百七十九條第十四款後段規定，均
屬判決理由矛盾，當然為違背法令。又票據背書與票據保證並不
相同，本件原判決事實記載：甲○○、王道生、張民儀、余國星
、乙○○、己○○、戊○○、丙○○、丁○○、庚○○、梁鈺椿
共同基於行使偽造私文書及為自己不法所有之犯意聯絡，先由張
民儀、余國星在民國八十八年七月間某不詳地點，在本票號碼KS
九八一三九二之商業本票上填載面額新台幣（下同）一億元、發
票日八十八年七月二十八日、到期日八十九年（原判決誤載為八
十八年）七月二十七日之資料後，即冒用第一銀行中崙分行襄理
劉達雄之名義，在系爭本票之保證人欄上偽造如原判決附表（下
稱附表）一所示之印文、簽名後，隨即由己○○、戊○○、丙○
○透過丁○○、庚○○、梁鈺椿於八十八年七月二十八日上午，
在台北市○○○路某高雄牛奶大王店內，向湯彭秀英佯稱已找到
第三人欲向其借款且願給付高額利息，並可提供經過銀行保證之
票據擔保屆期可獲清償，致湯彭秀英陷於錯誤，誤認可儘速獲利
而同意，並由丁○○、庚○○、梁鈺椿帶同湯彭秀英至合作金庫
總行處，自湯彭秀英所有帳號0000000000000 號帳戶內提領出現
金一億元，由庚○○開車載送湯彭秀英、丁○○、梁鈺椿至第一
銀行中崙分行處，並告知湯彭秀英在該行開立帳號 00000000000
號帳戶。同時張民儀則與甲○○、王道生、乙○○、余國星等人
在第一銀行中崙分行附近某咖啡廳內，由張民儀提出上開偽造「
劉達雄」為保證人之系爭本票一紙，經甲○○交由王道生以超然
公司代表人甲○○為發票人而在系爭本票發票人欄為登載後，甲
○○即將系爭本票交由乙○○保管，再推由乙○○利用同日下午
三時十五分許銀行將關門而較難查證之時間，在第一銀行中崙分
行內出示予湯彭秀英而行使之，佯稱確已取得銀行保證之本票，
足以生損害於湯彭秀英及「劉達雄」等情（見原判決第三頁末行
至第四頁第一至二五行），先稱係銀行保證，復稱偽造「劉達雄
」為保證人，足以生損害於「劉達雄」其人等語。且理由內又認
定甲○○等人冒用第一銀行中崙分行劉達雄名義，而偽造該表明
係其同意擔任系爭本票保證人記載之私文書而交付告訴人以行使
之，足以生損害於告訴人及「劉達雄」本人等語（見原判決第二
三頁第十六至二十行），究係銀行保證或個人保證？並不明確。
又依事實欄係認定在票據正面偽造保證人印文、簽名，並無偽造
背書或偽造本票行為，惟於理由欄內或記載「銀行保證背書」、
「銀行襄理保證背書」、「系爭本票偽造背書」（見原判決第十
四頁第一行、第十七頁第二七行、第十八頁第一行、第二十頁第
一行、第十八行），或記載「銀行保證行為」（見原判決第十五
頁第十九行、第二三頁第二十行），或記載「偽造系爭本票」（
見原判決第十九頁第二一行）等語。難謂無上揭意旨所稱判決理
由矛盾之違法情形。（二）被告以外之人於審判外之言詞或書面
陳述，除法律有規定者外，不得作為證據，刑事訴訟法第一百五
十九條第一項定有明文；此所謂被告以外之人，包括共同被告、
共犯、被害人及告訴人等在內。本件原判決認定上訴人等確有如
原判決事實欄所載共同行使偽造私文書、詐欺取財之犯行，而以
乙○○於法務部調查局基隆市調查站（下稱基隆市調查站）及偵
查中之筆錄、甲○○於基隆市調查站之筆錄（原判決第十三頁第
二四至二九行、第十二頁第十三至十七行），戊○○之基隆市調
查站筆錄（原判決第十九頁第八至九行），梁鈺椿於基隆市調查
站之筆錄（原判決第十八頁第九至十行、第十九頁第二九至三一
行）等審判外陳述為證據；然其上開陳述，均屬所謂「被告以外
之人於審判外之陳述」，為傳聞證據，原判決並未說明其等各該
審判外之陳述，何以合於傳聞法則之例外，而得採為論斷事實依
據之理由，併嫌理由欠備。（三）原判決認定丙○○等係共同基
於行使偽造私文書及為自己不法所有之犯意聯絡，冒用第一銀行
中崙分行襄理劉達雄之名義，在系爭本票之保證人欄上偽造如附
表一所示之印文、簽名，持向湯彭秀英詐借現款等情，所為係犯
刑法第二百十六條、第二百十條之行使偽造私文書罪，及同法第
三百三十九條第一項之詐欺取財罪。惟於理由內卻記載：丙○○
自承事後所收受之費用高達三百萬元，以其前與告訴人接洽情形
，當知此報酬高達告訴人所有資金之百分之三，在尚有其他仲介
人存在之情形下，仍予收受而絲毫不疑，若非其事前即知悉並共
謀參與以「偽造系爭本票」對告訴人詐欺取財之行為，當無無端
收受此顯逾一般常情報酬之理等語（見原判決第一九頁第一八至
二三行）。亦屬判決理由矛盾。以上或為上訴人等上訴意旨所指
摘，或為本院得依職權調查之事項，應認原判決關於甲○○、乙
○○、丙○○、丁○○、戊○○、己○○、庚○○部分，有撤銷
發回更審之原因。又原判決事實欄記載上訴人甲○○等持以向湯
彭秀英詐騙之本票，到期日為八十八年七月二十七日（見原判決
第四頁第五至六行），惟查系爭本票到期日應係八十九年七月二
十七日（見第一一０四號偵查卷第五九頁），案經發回，併應注
意及此。
據上論結，應依刑事訴訟法第三百九十七條、第四百零一條，判
決如主文。
中    華    民    國  九十七  年   十一   月   二十   日
                      最高法院刑事第二庭
                          審判長法官  莊  登  照
                                法官  黃  一  鑫
                                法官  許  錦  印
                                法官  張  清  埤
                                法官  林  俊  益
      本件正本證明與原本無異
                                      書  記  官
中    華    民    國  九十七  年   十一   月  二十五  日
                                                      Ｑ


司法院資訊處製作；財團法人民間司法改革基金會備份。
